【裁判字號】    98,輔宣,6
【裁判日期】    990309
【裁判案由】    輔助宣告
【裁判全文】
臺灣板橋地方法院民事裁定               98年度輔宣字第6號
聲  請  人  甲○○
相  對  人  乙○○
上列聲請人聲請輔助宣告事件，本院裁定如下：
    主      文
宣告乙○○（女，民國○○○年○月○日生，身分證統一編號：
Ｚ000000000號）為受輔助宣告之人。
選定甲○○（女，民國○○年○月○○日生，身分證統一編號：
Ｚ000000000號）為受輔助宣告之人之輔助人。
聲請費用由受輔助宣告之人負擔。
    理      由
一、本件聲請意旨略以：聲請人甲○○之女即相對人乙○○因智
    障中度，至今毫無起色，現況已無能力處理事務，為此依民
    事訴訟法第597 條之規定，聲請對相對人為輔助宣告，併選
    定聲請人甲○○為受輔助宣告之人乙○○之監護人、相對人
    之妹楊靖渝為會同開具財產清冊之人等語。
二、按民法總則施行法第4 條第2 項規定：「民法總則中華民國
    97年5 月2 日修正之條文施行前，已為禁治產宣告者，視為
    已為監護宣告…」。又受監護之原因消滅，而仍有輔助之必
    要者，法院得依民法第15條之1 第1 項規定，為輔助之宣告
    ，民法第14條第4 項定有明文；法院對於變更監護宣告為輔
    助宣告之聲請，認有理由者，應以裁定變更之，亦為民事訴
    訟法第624 條之6 所明定。再按民法第15條之1 第1 項、第
    3 項規定：「對於因精神障礙或其他心智缺陷，致其為意思
    表示或受意思表示，或辨識其意思表示效果之能力，顯有不
    足者，法院得因本人、配偶、四親等內之親屬、最近一年有
    同居事實之其他親屬、檢察官、主管機關或社會福利機構之
    聲請，為輔助之宣告」。查相對人乙○○於98年8 月28日經
    本院以98年度禁字第277 號裁定宣告為禁治產人，此有所提
    本院上開民事裁定1 件附卷可稽，依首開民法總則施行法第
    4 條第2 項前段規定，應視乙○○已為監護之宣告，嗣本件
    聲請人向本院聲明變更為對乙○○為輔助之宣告（見本院99
    年2月10日非訟事件筆錄），合先敘明。
三、經查：本院審驗訊問相對人乙○○之心神狀況，並依板橋中
    興醫院醫師馮德誠鑑定結果，認為「一、精神障礙或其他心
    智缺陷之有無、內容及障礙程度：有精神障礙或其他心智缺
    點。二、障礙程度：顯有不足。三、預後及回復之可能性：
    無恢復可能性。四、建議為輔助之宣告」等語，此有該醫院
    出具之精神鑑定報告書為憑。堪信相對人乙○○非完全無為
    意思表示、受意思表示，或無法能辨識其意思表示效果之能
    力，其受監護宣告之原因固已消滅，惟其為意思表示或受意
    思表示之能力仍顯有不足。從而，聲請人據以聲請變更前開
    監護宣告為輔助宣告，為有理由，應予准許。
四、末按受輔助宣告之人，應置輔助人。而法院為輔助之宣告時
    ，應依職權就配偶、四親等內之親屬、最近1 年有同居事實
    之其他親屬、主管機關、社會福利機構或其他適當之人，選
    定1 人或數人為輔助人。法院為前項選定及指定前，得命主
    管機關或社會福利機構進行訪視，提出調查報告及建議。輔
    助之聲請人或利害關係人亦得提出相關資料或證據，供法院
    斟酌；法院選定輔助人時，應依受輔助宣告之人之最佳利益
    ，優先考量受輔助宣告之人之意見，審酌一切情狀，並注意
    下列事項：一、受輔助宣告之人之身心狀態與生活及財產狀
    況。二、受輔助宣告之人與其配偶、子女或其他共同生活之
    人間之情感狀況。三、輔助人之職業、經歷、意見及其與受
    監護宣告之人之利害關係。四、法人為輔助人時，其事業之
    種類與內容，法人及其代表人與受輔助宣告之人之利害關係
    」，民法第1113條之1 準用民法第1111條及第1111條之1 亦
    有明文。本件聲請人甲○○為相對人即受輔助宣告之人乙○
    ○之母，經受輔助宣告之人乙○○之親屬共同推舉聲請人甲
    ○○為相對人之輔助人等情，有戶籍謄本、親屬系統表及同
    意書等件附卷可稽。本院審酌聲請人甲○○係相對人之母，
    其對於相對人經濟情形及日常生活起居照護應為熟稔，且有
    輔助相對人之能力，是由聲請人甲○○任輔助人，最能符合
    相對人之最佳利益，爰選定聲請人甲○○為輔助人。
五、至於聲請人另聲請指定相對人之妹楊靖渝為會同開具財產清
    冊之人乙節。經查：
  (1)按民事訴訟法第604 條第1 項雖規定，監護宣告之裁定，應
    同時選定監護人及指定會同開具財產清冊之人，並附理由。
    上開規定，於輔助宣告聲請事件準用之，民事訴訟法第624
    條之1 第3 項固定有明文。
  (2)惟依民法第15條之2 規定，受輔助宣告之人為該條所定之特
    定行為時，應經輔助人同意，換言之，輔助人僅有民法第15
    條之2 受輔助宣告人為某些特定行為之同意權，並未管理受
    輔助宣告人之財產，既未管理受輔助宣告人之財產，即無不
    當管理、處分受輔助宣告人財產之危險，自毋庸向法院陳報
    財產清冊，亦無指定會同開具財產清冊之人之必要。再者，
    參酌民法第1113條之1 規定，該輔助人及有關輔助之職務，
    並無準用民法第1094條及第1099條、第1099條之1 、第1101
    條之規定。「成年人受輔助宣告」，核與「成年人受監護宣
    告」時，法院應依職權選定監護人，並同時指定會同開具財
    產清冊之人（民法第1111條），且於會同開具受監護人財產
    清冊向法院陳報後，監護人始得為受監護人之利益，使用、
    代為或同意處分受監護人之財產，否則監護人對於受監護人
    之財產，僅得為管理上必要之行為（民法第1113條準用同法
    第1099條、1099條之1 、1101條參照）等規定不同，兩者設
    置之目地、職務及性質上並不相符，自無不予區分，一概準
    用民事訴訟法第604 條第1 項規定指定會同開具財產清冊之
    人之餘地。
  (3)本院既依聲請變更宣告相對人乙○○為受輔助宣告之人，業
    見前述三，從而，聲請人另聲請指定會同開具財產清冊之人
    ，已無必要，附此敘明。
六、依民事訴訟法第608 條第1 項裁定如主文。
中    華    民    國    99    年    3     月    9     日
                  家事法庭  法  官  劉大衛
以上正本係照原本作成。
如不服本裁定關於選定輔助人之部分，應於送達後十日內向本院
提出抗告狀，並繳納抗告費新臺幣1千元；其餘關於輔助宣告之部
分，不得抗告。
中    華    民    國    99    年    3     月    9     日
                            書記官  高玉彬

司法院資訊處製作；財團法人民間司法改革基金會備份。
